臺灣臺南地方法院民事判決
109年度訴字第1298號
原      告  李添義  

訴訟代理人  陳郁芬律師
            蘇文奕律師
被      告  李林安脩

訴訟代理人  王清福  
被      告  林崇仁  


            林宗輝    住○○市○里區○○路000巷0號           
                 身分證統一編號：Z000000000號
            林竺秀嶼

            林崇秩    住○○市○○區○○○路○段000巷00         
             弄00號0樓之0

            林怡君  

            林于惠  

            謝榆嫻   

兼  上七人
共      同
訴訟代理人  林崇欣  

上  一  人
訴訟代理人  張文嘉律師                      
上列當事人間請求分割共有物事件，本院於民國110年3月22日言
詞辯論終結，判決如下：
    主  文
兩造共有坐落臺南市○○區巷○段○○○地號土地，准予分割如附圖一
所示：編號甲部分面積五百四十九點九六平方公尺土地，分歸原
告、被告李林安脩按應有部分比例保持共有；編號乙部分面積五
百四十九點九六平方公尺土地，分歸被告林崇仁、林宗輝、林竺
秀嶼、林崇秩、林怡君、林于惠、謝榆嫻及林崇欣按應有部分比
例保持共有。
訴訟費用由兩造依附表所示應有部分比例分擔之。
    事實及理由
一、原告起訴主張：
  ㈠訴之聲明：如主文第1項所示。
  ㈡兩造共有坐落臺南市○○區巷○段000地號、地目建、面積1099.
    92平方公尺土地（下稱系爭土地），應有部分如附表所示，
    系爭土地係兩造之先祖林朝木所購買，至今已百年以上，林
    朝木早年將系爭土地平均分給長子林茂隆、三子林茂陞，該
    2人已去世，原告及被告李林安脩為林茂陞之後輩，其餘被
    告林崇仁、林宗輝、林崇欣、林竺秀嶼、林崇秩、林怡君、
    林于惠、謝榆嫻等8人（下稱被告林崇欣等8人）之共有人為
    林茂隆之後輩。系爭土地地形狹長，其上有1棟無人居住、
    廢棄多年之房屋，東側面臨臺南市麻豆區民權路之部分，現
    為空地，由被告林崇欣及其配偶即訴外人孫麗明占用作為停
    車場使用。毗鄰之同段567地號土地（下稱系爭567地號土地
    ）為被告林崇欣所有，其上有門牌臺南市○○區○○里○○路0000
    號建物，現為「心玥瑜咖」運動中心。
  ㈢兩造並無不分割之約定，系爭土地之使用目的亦無不能分割
    之情形，惟兩造對於方割方法無法達成一致。原告主張如附
    圖一之分割方案，使林茂隆、林茂陞以降之兩房子孫平均分
    配系爭土地，符合歷史淵源，兩造得依應有部分比例分配臨
    路部分之土地，使共有人均有適當對外通行之道路，並得各
    自管理收益其分得之土地，被告林崇欣亦可就其分得部分與
    其所有之同段567地號土地合併使用，符合全體共有人之利
    益，而屬妥適之分割方法。爰依民法第823條第1項規定，請
    求依原告分割方案分割系爭土地。
  ㈢林朝木之三子林茂陞從未自林朝木處繼承或受讓系爭土地之
    持分，林茂陞就系爭土地之權利乃源自林景之移轉而來。又
    因林茂陞一脈未育男丁，故其去世後之系爭土地之權利由女
    兒繼承。原告與其配偶即被告李林安脩就系爭土地之權利既
    非繼受自林朝木，則本案又何有先祖林朝木分配土地前方給
    長子、後方給次子之說法？再者，被告李林安脩取得系爭土
    地持分1/2時，祖厝前、後已無文旦園，更無被告林崇欣所
    稱：「被告李林安脩已同意分得後方文旦園土地」之情形。
    被告林崇欣辯稱：「先祖林朝木曾指示分配方式，或被告李
    林安脩同意分得後方文旦園土地為受贈持分207/1000之條件
    」，均非事實。況其所謂先祖指示云云，既非土地所有權人
    間之分割約定，對土地之所有權人自不生拘束力，亦無從作
    為分割方案之依據。　　　　
二、被告方面：
  ㈠被告李林安脩：
　　伊同意原告分割方案。林安媛於民國57年間原要招女婿入贅
    ，後來沒有招贅，其祖父林朝木遂要求林安媛返還其繼承自
    林茂陞之土地後，將部分土地登記給林茂篁之兒子林百祥、
    林百祈。林茂篁因知道系爭土地持分1/2係林景要移轉給林
    茂陞，林茂陞過世後，應由林安媛繼承，此持分1/2屬林茂
    陞一房所有，林茂篁嗣因良心不安，及因被告李林安脩係最
    後出嫁，當時她答應要照顧老母親，林茂篁遂將系爭土地持
    分1/2返還給被告李林安脩，而未過戶給林安媛。
  ㈡被告林崇欣等8人： 　　
  ⒈聲明：
　　系爭土地應依如附圖二所示之方案分割如下：編號甲部分、
    面積549.96平方公尺之土地，分歸原告、被告李林安脩各按
    原應有部分比例保持共有，編號乙部分、面積549.96平方公
    尺之土地，分歸被告林崇欣等8人各按原應有部分比例保持
    共有。  
  ⒉被告林崇欣之曾祖父林朝木與林景爲兄弟，二人原共有系爭
    土地(日據時代爲蔴豆1477番地），各持分1/2，林景膝下無
    子女，其於昭和9年去世後，林景之持分本應由林朝木繼承
    ，但林朝木將該持分1/2由當時年僅15歲之三子即被告李林
    安脩之父林茂陞繼承，且將其餘持分1/2贈與給長子林茂隆
    ，指示林茂隆分得前方土地，林茂陞分得後方文旦園土地。
  ⒊林茂陞死亡後，其持分1/2由長女林安媛繼承，林安媛於57年
    6月11日將其持分1/2，其中293/1000出賣給其妹妹即被告李
    林安脩，而林朝木之四子林茂篁（實為五子，因次子林茂嘉
    夭逝，故為四子）為防止林安媛或被告李林安脩拆除古厝，
    遂以新臺幣2萬元向林安媛購買其餘持分414/2000，各移轉
    登記應有部分207/2000予其子林百祥、林百祈，且於57年7
    月2日辦理移轉登記完畢。
  ⒋嗣因被告李林安脩對其分得後側土地有意見，林茂篁爲家族
    和諧，遂代表其他共有人與被告李林安脩協調，將林百祥、
    林百祈所有之系爭土地應有部分，以贈與之名，於80年1月2
    3日移轉登記予被告李林安脩，以換取被告李林安脩同意分
    得後方土地之條件，因其嗣後未再對分得後方土地有何意見
    ，故上開協調結果已產生分管之效力，且林朝木生前既已指
    示由長子林茂隆分得前側土地，次子林茂陞分得後側文旦園
    土地，被告李林安脩身爲林茂陞之子女，理應遵從前人遺意
    而分在後側文旦園土地，被告李林安脩及原告分得如附圖二
    所示之編號甲部分，應屬合理。被告李林安脩卻於將近30年
    後，不顧上開承諾，以其配偶李添義爲原告，主張與林茂隆
    子女一同分在前側土地，且臨路寬度大於林茂隆子女所分得
    土地寬度，違反誠信原則，有失厚道。
三、得心證之理由：
　㈠按各共有人，除法令另有規定外，得隨時請求分割共有物。
    但因物之使用目的不能分割或契約定有不分割之期限者，不
    在此限，民法第823條第1項定有明文。查系爭土地面積1,09
    9.92平方公尺，使用分區屬第三種住宅區，為兩造所共有，
    其應有部分如附表所示，而兩造就系爭土地並無不分割之約
    定，系爭土地之使用目的亦無不能分割之情，且無不能分割
    之法令限制，有系爭土地登記第一類謄本、臺南市麻豆區公
    所都市計畫土地使用分區證明書在卷可參（本院卷第79、27
    1-275頁）。從而，原告本於共有人之資格，訴請系爭土地
    裁判分割，即屬正當。
　㈡次按共有物之分割，依共有人協議之方法行之；分割之方法
    不能協議決定，或於協議決定後因消滅時效完成經共有人拒
    絕履行者，法院得因任何共有人之請求，命為下列之分配：
    1.以原物分配於各共有人。但各共有人均受原物之分配顯有
    困難者，得將原物分配於部分共有人。以原物為分配時，因
    共有人之利益或其他必要情形，得就共有物之一部分仍維持
    共有；民法第824條第1項、第2項第1款、第4項分別定有明
    文。再按法院定共有物分割之方法，固可由法院自由裁量，
    惟應斟酌各共有人之意願、利害關係、共有物之性質、分割
    後之經濟效用及公共利益等為公平決定（最高法院81年度台
    上字第16號、89年度台上字第724號民事判決可資參照)。
　㈢查系爭土地東臨臺南市麻豆區民權路，東北方坐落被告林崇
    欣所有之南市○○區巷○段000地號土地（下稱系爭567地號土
    地），而該土地上之門牌號碼臺南市○○區○○路00○0號「心玥
    瑜珈教室」係由被告林崇欣經營，其並將系爭土地東南側部
    分土地作為該教室之停車場使用。另系爭土地西側有一層樓
    之紅磚祖厝1棟、門牌號碼為臺南市○○路00號，係未保存登
    記建物，祖厝後方為一大片荒廢之空地，目前祖厝及後方空
    地均無人居住使用，該空地北側有約6米寬之巷道通至民權
    路18巷可供出入等情，業經本院會同兩造及臺南市麻豆地政
    事務所人員至現場勘驗屬實，並製有勘驗測量筆錄、現場照
    片、現場簡圖、該所109年9月16日複丈成果圖，復有系爭56
    7地號土地登記第一類謄本在卷可稽（本院卷第151-165、19
    1、195-197頁)，堪認屬實。系爭土地東側既臨道路可供人
    、車進出，而東北方坐落被告林崇欣所有之系爭567地號土
    地，故系爭土地之裁判分割，應以原物分割、兩造之使用現
    況及兩造分得之土地均可臨路為優先考量。
　㈣本院審酌原告主張如附圖一所示之分割方案，原告、被告李
    林安脩共有取得編號甲部分土地，其餘被告則共有取得編號
    乙部分土地，甲、乙二筆土地之面積、應有部分之比例相同
    ，且均臨民權路，可方便兩造出入，又臨路之寬度相同，亦
    可避免使用上之糾紛，而被告林崇欣所有之系爭567地號土
    地，亦可與乙部分土地合併利用，有利於發揮土地之經濟價
    值及使用土地之便利性，合乎分割後土地之整體效益及共有
    人全體之利益，較為可採。至被告主張如附圖二之分割方案
    ，原告、被告李林安脩共有取得編號甲部分土地，其餘被告
    則共有取得編號乙部分土地，二筆土地固均可臨路使用，然
    甲部分土地臨路寬度僅4米，僅約乙部分土地臨路寬度之一
    半，且甲部分土地較為方正之土地係分配在遠離民權路之西
    側，實有減損土地之價值之虞，顯對分得甲部分土地之原告
    及被告李林安脩不公，難認符合全體共有人之利益，要無可
    採。
　㈤被告林崇欣等8人固抗辯：被告李林安脩之父林茂陞依林朝木
    之指示，本應分得後方土地（即系爭土地西側部分），且被
    告李林安脩嗣亦同意此舉，方由林茂篁協調，受贈林百祥、
    林百祈之應有部分，自應受其拘束，故原告及被告李林安脩
    應依附圖二之分割方案，分得甲部分土地云云。惟查：
　⒈系爭土地原為林景、林朝木共有，林景於昭和9年5月1日將持
    分1/2移轉登記予林朝木之三子林茂陞，林茂陞過世後，該
    持分由長女林安媛於46年3月13日繼承。林朝木則於49年5月
    17日，則將系爭土地持分1/2贈與長子林茂隆。嗣於57年7月
    2日，林安媛以買賣之名義，移轉登記系爭土地應有部分293
    /1000予被告李林安脩，移轉登記應有部分各207/2000予林
    百祥、林百祈。復於80年1月23日，林百祥、林百祈以贈與
    之名義，將其所有之系爭土地應有部分移轉登記予被告李林
    安脩。被告李林安脩又於109年6月20日，以夫妻贈與之名義
    ，將系爭土地應有部分1/24贈與原告等情，有系爭土地移轉
    登記資料、土地登記第一類謄本在卷可參（本院卷第99-113
    、219-231、271-275頁），堪信為真。
　⒉被告林崇欣等8人主張上情，並未提出兩造或先人所簽署之分
    管契約或其他物證以實其說，縱林百祥、林百祈曾將其所有
    之系爭土地應有部分，無償移轉登記予被告李林安脩，亦無
    法證明被告李林安脩同意分得系爭土地西側部分，是其抗辯
    ，難謂有據。另被告林崇欣固聲請傳喚證人林百祥到庭作證
    ，然其至多僅能證明林茂篁協調被告李林安脩同意分得後方
    土地，惟林茂篁自始即非系爭土地共有人，如何代表其他共
    有人與被告李林安脩合意成立系爭土地之分管契約，此點被
    告林崇欣並未詳加釋明，自無法釐清事實真相，故無傳喚證
    人之必要，附此敘明。  
四、綜上所述，系爭土地依其使用目的並非不能分割，共有人間
    亦無不能分割之約定，然迄今未能協議分割，本院審酌系爭
    土地之現有使用狀況、對外通行問題、位置、形狀、分割後
    之土地利用效益及兩造所獲之利益等一切情狀，認如附圖一
    所示分割方案符合土地分割之經濟效用及共有人全體之利益
    ，堪認係適當、公允之分割方法，爰准予分割系爭土地如主
    文第1項所示。
五、末按訴訟費用，由敗訴之當事人負擔；因共有物分割、經界
    或其他性質上類似之事件涉訟，由敗訴當事人負擔訴訟費用
    顯失公平者，法院得酌量情形，命勝訴之當事人負擔其一部
    ，民事訴訟法第78條、第80條之1分別定有明文。查分割共
    有物事件本質上並無訟爭性，乃由本院斟酌何種分割方案較
    能增進共有物之經濟效益，並兼顧兩造之利益，以決定適當
    之分割方法。本件因兩造均獲得利益，如僅由敗訴之被告負
    擔，本院認為顯失公平，爰依兩造獲得之利益及就系爭土地
    應有部分之比例確定訴訟費用之負擔如主文第2項所示。
六、據上論結，本件原告之訴為有理由，依民事訴訟法第80條之
    1，判決如主文。　 
中　　華　　民　　國　　110 　年　　4 　　月　　12　　日
                  民事第五庭　法  官　陳尹捷
以上正本係照原本作成。
如不服本判決，應於判決送達後20日內，向本院提出上訴狀並表
明上訴理由，如於本判決宣示後送達前提起上訴者，應於判決送
達後20日內補提上訴理由書（須附繕本）。
如委任律師提起上訴者，應一併繳納上訴裁判費。  　　　　　
中　　華　　民　　國　　110 　年　　4 　　月　　12　　日
                              書記官　曾美滋 
附表：
編號 共 有 人 應有部分及訴訟費用分擔比例 1 李林安脩 11/24 2 林崇仁　 1/24 3 林宗輝 3/48 4 林崇欣 1/8 5 林竺秀嶼 1/16 6 林崇秩 1/16 7 林怡君 1/16 8 林于惠 1/16 9 李添義 1/24 10 謝榆嫻 1/48